ACORDAO-COMPLETO-2568308

ACÓRDÃO 256/2023 ATA 6/2023 - PLENÁRIO

VISTOS, relatados e discutidos estes autos de tomada de contas especial instaurada pela Caixa Econômica Federal, em desfavor de Gabriel Júlio Neto, em razão de danos ao erário, no montante de R$ 4.895.523,56, na agência Rio Paranaíba/MG (4382) da Caixa, decorrentes de concessões irregulares de crédito consignado, alongamento de empréstimos rurais e transações em contas corrente e poupança sem autorização dos clientes; 
ACORDAM os Ministros do Tribunal de Contas da União, reunidos em Sessão do Plenário, ante as razões expostas pelo Relator, em: 
9.1. considerar revel o responsável Gabriel Júlio Neto, para todos os efeitos, dando-se prosseguimento ao processo, com fulcro no art. 12, § 3º, da Lei 8.443/1992; 
9.2. julgar irregulares, nos termos dos arts. 1º, inciso I, 16, inciso III, alíneas "b" e "c", da Lei 8.443/1992, c/c os arts. 19 e 23, inciso III, da mesma Lei, as contas do responsável Gabriel Júlio Neto, condenando-o ao pagamento das importâncias a seguir especificadas, atualizadas monetariamente e acrescidas dos juros de mora, calculadas a partir das datas discriminadas até a data da efetiva quitação do débito, fixando-lhe o prazo de quinze dias, para que comprove, perante o Tribunal, o recolhimento das referidas quantias aos cofres do Caixa Econômica Federal, nos termos do art. 23, inciso III, alínea "a", da citada lei, c/c o art. 214, inciso III, alínea "a", do Regimento Interno do TCU:  
	Valor histórico (R$) 
	Data de ocorrência

	299.302,02
	31/1/2020

	150.000,00
	3/2/2020

	51.148,69
	19/2/2020

	213.801,63
	21/2/2020

	181.863,13
	21/2/2020

	713.375,85
	21/2/2020

	642.369,35
	21/2/2020

	213.888,42
	21/2/2020

	332.117,19
	21/2/2020

	164.125,20
	4/3/2020

	218.250,00
	5/3/2020

	208.000,00
	5/3/2020

	160.000,00
	13/5/2020

	93.000,00
	14/5/2020

	61.500,00
	14/5/2020

	316.945,83
	14/5/2020

	810.836,25
	14/5/2020

	52.000,00
	15/7/2020

	13.000,00
	15/7/2020

9.3. aplicar ao responsável Gabriel Júlio Neto, a multa prevista no art. 57 da Lei 8.443/1992 c/c o art. 267 do Regimento Interno do TCU, no valor de R$ 500.000,00, fixando-lhe o prazo de quinze dias, a contar da notificação, para que comprove, perante o Tribunal (art. 214, III, alínea "a", do Regimento Interno do TCU) , o recolhimento da dívida aos cofres do Tesouro Nacional, atualizada monetariamente desde a data do acórdão que vier a ser proferido por este Tribunal até a data do efetivo recolhimento, se paga após o vencimento, na forma da legislação em vigor; 
9.4. autorizar, desde logo, a cobrança judicial das dívidas, caso não atendida a notificação, na forma do disposto no art. 28, inciso II, da Lei 8.443/1992; 
9.5. autorizar também, desde logo, se requerido, com fundamento no art. 26, da Lei 8.443/1992, c/c o art. 217, §1º do Regimento Interno do TCU, o parcelamento da dívida em até 36 parcelas, incidindo, sobre cada parcela, corrigida monetariamente, os correspondentes acréscimos legais, fixando-lhe o prazo de quinze dias, a contar do recebimento da notificação, para comprovar, perante o Tribunal, o recolhimento da primeira parcela, e de trinta dias, a contar da parcela anterior, para comprovar os recolhimentos das demais parcelas, devendo incidir, sobre cada valor mensal, atualizado monetariamente, os juros de mora devidos, na forma prevista na legislação em vigor, alertando o responsável de que a falta de comprovação do recolhimento de qualquer parcela importará o vencimento antecipado do saldo devedor, nos termos do § 2º do art. 217 do Regimento Interno deste Tribunal; 
9.6. considerar graves as condutas praticadas pelo Sr. Gabriel Júlio Neto, nos termos do art. 270, § 1º, do Regimento Interno do TCU;
9.7. inabilitar o Sr. Gabriel Júlio Neto, pelo período de 5 anos, para o exercício de cargo em comissão ou função de confiança no âmbito da Administração Pública Federal, nos termos do art. 60 da Lei 8.443/1992 c/c os arts. 15, inciso I, alínea "i", e 270 do Regimento Interno do TCU;
9.8. enviar cópia do presente acórdão à Procuradoria da República no Estado de Minas Gerais, nos termos do § 3º do art. 16 da Lei 8.443/1992, c/c o § 7º do art. 209 do Regimento Interno do TCU, para adoção das medidas que entender cabíveis; 
9.9. enviar cópia do presente acórdão à Caixa Econômica Federal e ao responsável, para ciência; 
9.10. .informar à Procuradoria da República no Estado de Minas Gerais, à Caixa Econômica Federal e ao responsável que a presente deliberação, acompanhada do relatório e do voto que a fundamenta, está disponível para a consulta no endereço www.tcu.gov.br/acordaos, além de esclarecer que, caso requerido, o TCU poderá fornecer sem custos as correspondentes cópias, de forma impressa; e 
9.11. informar à Procuradoria da República no Estado de Minas Gerais que, nos termos do parágrafo único do art. 62 da Resolução TCU 259/2014, os procuradores e membros do Ministério Público credenciados nesta Corte podem acessar os presentes autos de forma eletrônica e automática, ressalvados apenas os casos de eventuais peças classificadas como sigilosas, as quais requerem solicitação formal.

Tomada de contas especial instaurada em razão de irregularidades relacionadas a concessões de crédito consignado, alongamento de empréstimos rurais e transações em contas corrente/poupança sem autorização dos clientes, no âmbito da Agência de Rio Paranaíba/MG.

Caixa Econômica Federal.

3. Interessados/Responsáveis:
3.1. Interessado: Caixa Econômica Federal (00.360.305/0001-04).
3.2. Responsável: Gabriel Júlio Neto (XXX.633.606-XX).

13.1. Ministros presentes: Bruno Dantas (Presidente), Walton Alencar Rodrigues, Benjamin Zymler, Augusto Nardes, Aroldo Cedraz e Antonio Anastasia (Relator).
13.2. Ministro-Substituto convocado: Augusto Sherman Cavalcanti.
13.3. Ministros-Substitutos presentes: Marcos Bemquerer Costa e Weder de Oliveira.

ANTONIO ANASTASIA

Transcrevo a seguir, nos termos do art. 1º, § 3º, inciso I, da Lei nº 8.443/92, a instrução lavrada no âmbito da Secretaria de Controle Externo de Tomada de Contas Especial - SecexTCE (peça 81) , com ajustes de forma, cuja proposta de encaminhamento foi endossada pelo corpo diretivo (peças 82 e 83) .
"INTRODUÇÃO
1.	Cuidam os autos de tomada de contas especial instaurada pela Caixa Econômica Federal, em desfavor de Gabriel Júlio Neto, em razão de prática de qualquer ato ilegal, ilegítimo ou antieconômico de que resulte dano ao erário  (...)  em concessões de crédito consignado, alongamento de empréstimos rurais e transações em contas corrente/poupança sem autorização dos clientes, no âmbito da Rio Paranaíba/MG (4382) , cuja responsabilidade foi atribuída ao ex-empregado Gabriel Júlio Neto, matrícula funcional 105608-9.
HISTÓRICO
2.	Em 22/2/2021, com fundamento na IN/TCU 71/2012, alterada pela IN/TCU 76/2016, e DN/TCU 155/2016, o dirigente da instituição Caixa Econômica Federal autorizou a instauração da tomada de contas especial (peça 59) . O processo foi registrado no sistema e-TCE com o número 1629/2021.
3.	O fundamento para a instauração da Tomada de Contas Especial, conforme consignado na matriz de responsabilização elaborada pelo tomador de contas, foi a constatação da seguinte irregularidade: 
Irregularidades em concessões de crédito consignado, alongamento de empréstimos rurais e transações em contas corrente/poupança sem autorização dos clientes, no âmbito da Rio Paranaíba/MG (4382) . 
4.	O responsável arrolado na fase interna foi devidamente comunicado e, diante da ausência de justificativas suficientes para elidir a irregularidade e da não devolução dos recursos, instaurou-se a tomada de contas especial.
5.	No relatório (peça 62) , o tomador de contas concluiu que o prejuízo importaria no valor original de R$ 4.895.523,56, imputando-se a responsabilidade a Gabriel Júlio Neto, Gerente de Relacionamento PF, no período de 23/6/2014 a 9/1/2020, na condição de gestor dos recursos. 
6.	Em 17/9/2021, a Controladoria-Geral da União emitiu o relatório de auditoria (peça 66) , em concordância com o relatório do tomador de contas. O certificado de auditoria e o parecer do dirigente do órgão de controle interno concluíram pela irregularidade das presentes contas (peças 67 e 68) .
7.	Em 24/9/2021, o ministro responsável pela área atestou haver tomado conhecimento das conclusões contidas no relatório e certificado de auditoria, bem como do parecer conclusivo do dirigente do órgão de controle interno, manifestando-se pela irregularidade das contas, e determinou o encaminhamento do processo ao Tribunal de Contas da União (peça 69) .
8.	Na instrução inicial (peça 74) , analisando-se os documentos nos autos, concluiu-se pela necessidade de realização de citação para a seguinte irregularidade: 
8.1. Irregularidade 1: desfalque de numerário, no montante de R$ 4.895.523,56, na agência Rio Paranaíba/MG (4382) da Caixa Econômica Federal, consistente em concessões irregulares de crédito consignado, alongamento de empréstimos rurais e transações em contas corrente/poupança sem autorização dos clientes. 
8.1.1. Evidências da irregularidade: documentos técnicos presentes nas peças 1, 2, 3, 4, 5, 6, 7, 8, 9, 10, 11, 12, 13, 14, 15, 16, 17, 18, 19, 20, 21, 22, 23, 24, 25, 26, 27, 28, 29, 30, 31, 32, 33, 34, 35, 36, 37, 38, 39, 40, 41, 42, 43, 44, 45, 46, 47, 48, 49, 50, 51, 52, 53, 54, 55, 56, 57, 58, 59 e 60.
8.1.2. Normas infringidas: CO055 v192 - CRÉDITO CONSIGNADO CAIXA 3 NORMAS 3.1 A QUEM SE DESTINA 3.1.1 Empregados, servidores, pensionistas, aposentados de caráter permanente de empresas privadas e de órgãos da administração direta e indireta, cujos órgãos pagadores possuam convênio de consignação formalizado com a CAIXA. 3.2 EXIGÊNCIAS 3.2.1 EXIGÊNCIAS GERAIS 3.2.1.1 São exigências para a concessão e renovação do Crédito Consignado:  a) Atendimento aos procedimentos de concessão de crédito dispostos pelo CO261; b) Possuir margem consignável disponível; 3.4.2 MARGEM CONSIGNÁVEL 3.4.2.3 O SIRIC limita a margem consignável máxima em 30% da remuneração bruta, ainda que a convenente calcule a margem em percentual maior. 4.2.1.2.4 O gerente, de posse do contracheque e da margem consignável, deverá verificar se todos os empréstimos consignáveis do cliente, inclusive em outras IF, não ultrapassam o limite de 30% da renda bruta.  4.2.1.2.4.1 Mesmo que o cliente tenha margem disponível, caso a soma de empréstimos consignáveis ultrapasse os 30%, não deverá ser concedido. CR016 v227 e v228 - AVALIAÇÃO DE RISCO DE TOMADOR DE CRÉDITO PESSOA FÍSICA (Mesmos itens em ambos manuais) 3.5.10.2 CRÉDITO CONSIGNADO 3.5.10.2.9 A capacidade de pagamento mensal para Crédito Consignado (com exceção das convenentes com impedimento de contratação por índice de inadimplência, conforme item 3.5.10.2.4) é determinada pela margem consignável disponível para o cliente, conforme CO055, considerando a limitação de até 30% da Renda Comprovada da Convenente, independente de existirem outras operações ativas de crédito parcelado. 3.6.10.2 ANÁLISE DA CONVENENTE ¿ PAR CONSIGNADO E HABITAÇÃO CONSIGNADA 3.6.10.2.6 O valor disponibilizado para contratação é de no máximo 30% da renda do tomador principal, considerando a limitação de até 30% da Renda Comprovada da Convenente e limitado à margem consignável do cliente. CO261 v062 - REGRAS PARA CONCESSÃO DE CRÉDITO COMERCIAL PESSOA FÍSICA 3.1.5 DOCUMENTAÇÃO 3.1.5.1 As cópias dos documentos são autenticadas pela autoridade competente ou por empregado CAIXA, sob carimbo identificador, à vista dos originais, e não são aceitas cópias e procurações encaminhadas por fax. CR016 v227 e v228 - AVALIAÇÃO DE RISCO DE TOMADOR DE CRÉDITO PESSOA FÍSICA 3.5.13 AVALIAÇÃO DA OPERAÇÃO COMERCIAL 3.5.13.1.1 A avaliação da operação compreende as informações de: valor da contratação, prazo, taxa de juros e valor da prestação. AL021 v036 - REGIME DE ALÇADAS EMPRÉSTIMOS/FINANCIAMENTOS COMERCIAIS PESSOA FÍSICA 3.1.1 CRÉDITOS COMERCIAIS PESSOA FÍSICA 3.1.1.1.3 Quando a proposta ultrapassar a alçada de uma autoridade, a autoridade competente deve submeter a proposta para deliberação da autoridade competente imediatamente superior, mesmo quando houver compartilhamento de alçada por duas ou mais autoridades competentes. MN CO395 v081 e 086 - CRÉDITO RURAL CAIXA ¿ CUSTEIO 3.7.3.2 CUSTEIO AGRÍCOLA 3.7.3.2.5 Admite-se o alongamento e a reprogramação do reembolso de operações de crédito destinadas ao custeio agrícola, mediante solicitação do proponente após a colheita até a data fixada para o vencimento. CO 020 v077 a v085 Contas de Depósitos Pessoa Física Itens: 3.8; 3.8.2 e 3.8.3 RH 200 v005 e 006 - CÓDIGO DE CONDUTA DA CAIXA Itens: 6.1; 6.1.1 e subitens MN RH 053v006- REGULAMENTO DE PESSOAL Item: 9; 9.2 e subitens.
8.2. Débitos relacionados ao responsável Gabriel Júlio Neto:
	Data de ocorrência
	Valor histórico (R$) 
	Identificador

	31/1/2020
	299.302,02
	D1

	3/2/2020
	150.000,00
	D2

	19/2/2020
	51.148,69
	D3

	21/2/2020
	213.801,63
	D4

	21/2/2020
	181.863,13
	D5

	21/2/2020
	713.375,85
	D6

	21/2/2020
	642.369,35
	D7

	21/2/2020
	213.888,42
	D8

	21/2/2020
	332.117,19
	D9

	4/3/2020
	164.125,20
	D10

	5/3/2020
	218.250,00
	D11

	5/3/2020
	208.000,00
	D12

	13/5/2020
	160.000,00
	D13

	14/5/2020
	93.000,00
	D14

	14/5/2020
	61.500,00
	D15

	14/5/2020
	316.945,83
	D16

	14/5/2020
	810.836,25
	D17

	15/7/2020
	52.000,00
	D18

	15/7/2020
	13.000,00
	D19

8.2.1. Cofre credor: Caixa Econômica Federal.
8.2.2. Responsável: Gabriel Júlio Neto.
8.2.2.1. Conduta: nas parcelas D1 a D6, D8 a D10, D16 a D17 - movimentar irregularmente as contas correntes e poupanças dos clientes Jerry Magno Resende, Osvaldo Lopes da Silva, Adriano Lopes Pimentel, Maria Angélica da Silva Rocha, Maria Terezinha Brandão Silva, Elza Helena Marques, Mega Empreendimentos, Eude de Bessa, Sandra Marie Anzal, Maria Dulce Araújo Barreira e Hudson Rocha.
8.2.2.2. Conduta: na parcela D7 - promover irregularmente o alongamento efetuado na operação de empréstimo de crédito rural em nome do cliente Heli Antônio dos Reis Dorneles.
8.2.2.3. Conduta: nas parcelas D11 a D15, D18 a D19 - promover irregularmente a concessão de crédito consignado em nome dos clientes Aurora Maria de Resende, Bruno Luciano Resende, Jean Carlo Resende, Osvaldo Resende Vargas júnior e Daniel Santos da Silva.
8.2.2.4. Nexo de causalidade: A realização de movimentações financeiras irregulares configurou desfalque com prejuízo da ordem de R$ 4.895.523,56 aos cofres da Caixa Econômica Federal.
8.2.2.5. Culpabilidade: é razoável supor que o responsável tinha consciência da ilicitude de sua conduta; era exigível conduta diversa da praticada, qual seja, cumprir de forma estrita os seus deveres funcionais estabelecidos nos normativos da entidade. 
9.	Encaminhamento: citação.
10.	 Em cumprimento ao pronunciamento da unidade (peça 76) , foi efetuada citação do responsável, nos moldes adiante:
a)	Gabriel Júlio Neto - promovida a citação do responsável, conforme delineado adiante:
	Comunicação: Ofício 32701/2022 - Seproc (peça 78) 
Data da Expedição: 16/8/2022
Data da Ciência: 22/8/2022 (peça 79) 
Nome Recebedor: Miriam S. Costa
Observação: Ofício enviado para o endereço do responsável, conforme pesquisa na base de dados no sistema da Receita Federal, custodiada pelo TCU (peça 77) .
Fim do prazo para a defesa: 6/9/2022
	
11.	 Conforme Despacho de Conclusão das Comunicações Processuais (peça 80) , as providências inerentes às comunicações processuais foram concluídas. 
12. Transcorrido o prazo regimental, o responsável Gabriel Júlio Neto permaneceu silente, devendo ser considerado revel, nos termos do art. 12, § 3º, da Lei 8.443/1992.
ANÁLISE DOS PRESSUPOSTOS DE PROCEDIBILIDADE DA IN/TCU 71/2012
Avaliação de Viabilidade do Exercício do Contraditório e Ampla Defesa
13.	 Verifica-se que não houve o transcurso de mais de dez anos desde o fato gerador sem que tenha havido a notificação do responsável pela autoridade administrativa federal competente (art. 6º, inciso II, c/c art. 19 da IN/TCU 71/2012, modificada pela IN/TCU 76/2016) , uma vez que o fato gerador da irregularidade sancionada ocorreu em 15/7/2020, e o responsável foi notificado sobre a irregularidade pela autoridade administrativa competente conforme segue:
13.1. Gabriel Júlio Neto, por meio do ofício acostado à peça 53, recebido em 30/9/2020, conforme AR (peça 54) .
Valor de Constituição da TCE 	
14.	 Verifica-se, ainda, que o valor original do débito, cujo fato gerador ocorreu após 1/1/2017, é de R$ 4.895.523,56, portanto superior ao limite mínimo de R$ 100.000,00, na forma estabelecida conforme os arts. 6º, inciso I, e 19 da IN/TCU 71/2012, modificada pela IN/TCU 76/2016. 
OUTROS PROCESSOS/DÉBITOS NOS SISTEMAS DO TCU COM OS MESMOS RESPONSÁVEIS
15.	 Informa-se que não foi encontrado débito imputável ao responsável em outros processos no Tribunal.
16.	 A tomada de contas especial está, assim, devidamente constituída e em condição de ser instruída.
EXAME TÉCNICO
Da validade das notificações:
17.	 Preliminarmente, cumpre tecer breves considerações sobre a forma como são realizadas as comunicações processuais no TCU. A esse respeito, destacam-se o art. 179, do Regimento Interno do TCU (Resolução 155, de 4/12/2002) , e o art. 4º, inciso III, § 1º, da Resolução TCU 170, de 30 de junho de 2004, in verbis:
Art. 179. A citação, a audiência ou a notificação, bem como a comunicação de diligência, farse-ão:
I - mediante ciência da parte, efetivada por servidor designado, por meio eletrônico, fac-símile, telegrama ou qualquer outra forma, desde que fique confirmada inequivocamente a entrega da comunicação ao destinatário;
II - mediante carta registrada, com aviso de recebimento que comprove a entrega no endereço do destinatário;
III - por edital publicado no Diário Oficial da União, quando o seu destinatário não for localizado
 (...) 
Art. 3º As comunicações serão dirigidas ao responsável, ou ao interessado, ou ao dirigente de órgão ou entidade, ou ao representante legal ou ao procurador constituído nos autos, com poderes expressos no mandato para esse fim, por meio de:
I - correio eletrônico, fac-símile ou telegrama;
II - servidor designado;
III - carta registrada, com aviso de recebimento;
IV - edital publicado no Diário Oficial da União, quando o seu destinatário não for localizado, nas hipóteses em que seja necessário o exercício de defesa.
Art. 4º. Consideram-se entregues as comunicações:
I - efetivadas conforme disposto nos incisos I e II do artigo anterior, mediante confirmação da ciência do destinatário;
II - realizadas na forma prevista no inciso III do artigo anterior, com o retorno do aviso de recebimento, entregue comprovadamente no endereço do destinatário;
III - na data de publicação do edital no Diário Oficial da União, quando realizadas na forma prevista no inciso IV do artigo anterior.
§ 1º O endereço do destinatário deverá ser previamente confirmado mediante consulta aos sistemas disponíveis ao Tribunal ou a outros meios de informação, a qual deverá ser juntada ao respectivo processo.
 (...) 
18.	 Bem se vê, portanto, que a validade da citação via postal não depende de que o aviso de recebimento seja assinado pelo próprio destinatário da comunicação, o que dispensa, no caso em tela, a entrega do AR em 'mãos próprias'. A exigência da norma é no sentido de o Tribunal verificar se a correspondência foi entregue no endereço correto, residindo aqui a necessidade de certeza inequívoca. 
19.	 Não é outra a orientação da jurisprudência do TCU, conforme se verifica dos julgados a seguir transcritos:
São válidas as comunicações processuais entregues, mediante carta registrada, no endereço correto do responsável, não havendo necessidade de que o recebimento seja feito por ele próprio (Acórdão 3648/2013-TCU-Segunda Câmara, Relator José Jorge) ;
É prescindível a entrega pessoal das comunicações pelo TCU, razão pela qual não há necessidade de que o aviso de recebimento seja assinado pelo próprio destinatário. Entregandose a correspondência no endereço correto do destinatário, presume-se o recebimento da citação. (Acórdão 1019/2008-TCU-Plenário, Relator Benjamin Zymler) ;
As comunicações do TCU, inclusive as citações, deverão ser realizadas mediante Aviso de Recebimento - AR, via Empresa Brasileira de Correios e Telégrafos, bastando para sua validade que se demonstre que a correspondência foi entregue no endereço correto. (Acórdão 1526/2007-TCU-Plenário, Relator Aroldo Cedraz) .
20.	 A validade do critério de comunicação processual do TCU foi referendada pelo Supremo Tribunal Federal, nos termos do julgamento do MS-AgR 25.816/DF, por meio do qual se afirmou a desnecessidade da ciência pessoal do interessado, entendendo-se suficiente a comprovação da entrega do 'AR' no endereço do destinatário:
Ementa: agravo regimental. Mandado de segurança. Desnecessidade de intimação pessoal das decisões do Tribunal de Contas da União. art. 179 do regimento interno do TCU. Intimação do ato impugnado por carta registrada, iniciado o prazo do art. 18 da lei nº 1.533/51 da data constante do aviso de recebimento. Decadência reconhecida. Agravo improvido.
O envio de carta registrada com aviso de recebimento está expressamente enumerado entre os meios de comunicação de que dispõe o Tribunal de Contas da União para proceder às suas intimações.
O inciso II do art. 179 do Regimento Interno do TCU é claro ao exigir apenas a comprovação da entrega no endereço do destinatário, bastando o aviso de recebimento simples. 
Da revelia do responsável Gabriel Júlio Neto
21.	 No caso vertente, a citação do responsável se deu em endereços provenientes da base de CPFs da Receita Federal, em sistema custodiado pelo TCU. A entrega dos ofícios citatórios nesses endereços ficou comprovada (peça 77) .
22.	 Nos processos do TCU, a revelia não leva à presunção de que seriam verdadeiras todas as imputações levantadas contra os responsáveis, diferentemente do que ocorre no processo civil, em que a revelia do réu opera a presunção da verdade dos fatos narrados pelo autor (Acórdão 1009/2018-TCU-Plenário, Relator Bruno Dantas; 2369/2013-TCU-Plenário, Relator Benjamin Zymler e 2449/2013-TCU-Plenário, Relator Benjamin Zymler) . Dessa forma, a avaliação da responsabilidade do agente não pode prescindir da prova existente no processo ou para ele carreada. 
23.	 Ao não apresentar sua defesa, o responsável deixou de produzir prova da regular aplicação dos recursos sob sua responsabilidade, em afronta às normas que impõem aos gestores públicos a obrigação legal de, sempre que demandados pelos órgãos de controle, apresentar os documentos que demonstrem a correta utilização das verbas públicas, a exemplo do contido no art. 93 do Decreto-Lei 200/1967: 'Quem quer que utilize dinheiros públicos terá de justificar seu bom e regular emprego na conformidade das leis, regulamentos e normas emanadas das autoridades administrativas competentes'. 
24.	 Mesmo as alegações de defesa não sendo apresentadas, considerando o princípio da verdade real que rege esta Corte, procurou-se buscar, em manifestações do responsável na fase interna desta Tomada de Contas Especial, se havia algum argumento que pudesse ser aproveitado a seu favor. 
25.	 Os argumentos apresentados na fase interna (peça 42) não elidem as irregularidades apontadas.
26. Com efeito, os fatos chegaram ao conhecimento da Caixa no dia 19/11/2019, por denúncia efetuada pela Gerente Geral da Ag. Digital Triângulo Mineiro/MG à SR Triângulo Mineiro/MG sobre possível concessão irregular de um crédito consignado efetuado pelo empregado Gabriel em novembro de 2019 (peça 4) .
27. A partir da denúncia, por meio da Análise Preliminar ANAPRE 2690.2019.4715 (peça 4) , foram analisados outros contratos de mesma operação efetuadas pelo então empregado Gabriel Júlio, identificando-se diversas irregularidades nessas concessões. 
28. Durante a instrução da ANAPRE, o arrolado Gabriel encaminhou uma mensagem eletrônica direcionada ao Gerente Geral de sua unidade (Ag. Rio Paranaíba/MG) Geraldo de Lima Júnior e ao Gerente Administrativo da Superintendência Regional - SR Triângulo Mineiro/MG, Lucas Soares de Oliveira Mamede, na qual continham esclarecimentos (confissão) sobre diversas irregularidades praticadas por ele (peça 9) .
29. Em sua confissão (peça 9) , o arrolado Gabriel Júlio informou que utilizava as contas do cliente Hudson Rocha como base das transações irregulares, que recebiam os créditos e eram posteriormente transferidos para suas contas em corretoras, e que utilizava esses recursos dos clientes para fazer 'Day Trade'.
30. A partir da análise da mensagem contendo a confissão, as irregularidades praticadas pelo ex-empregado Gabriel foram separadas pela Comissão apuradora em seu relatório conclusivo (peça 35) em três grupos, sendo: irregularidades em concessão de crédito consignado; irregularidades em alongamento de crédito rural e irregularidades na movimentação de contas corrente/poupança.
31. Constatou a Comissão que grande parte das operações irregulares realizadas o recurso era desviado para as contas correntes do cliente Hudson Rocha, 4382.001.100-4 e 4382.003.100-0, as quais eram movimentadas pelo Internet Banking Caixa (IBC) pelo arrolado Gabriel, transferindo posteriormente para conta de sua titularidade na Caixa 4382.001.002-4 e no Banco NU Pagamentos S/A (Banco 260) .
Das irregularidades em concessão de crédito consignado
32. O valor total das concessões de crédito consignado irregulares foi de R$ 740.750,00 e tiveram o destino de seus créditos em duas contas poupanças distintas: 4382.013.1689-7 do cliente Jerry Magno Resende, e 4382.013.2611-6 do cliente Jean Carlo Resende. Observa-se que a conta de débito das parcelas também divergia da conta do titular do contrato (peça 62, p. 5) .
33. A Comissão verificou que grande parte dos empréstimos creditados na conta de Jean Carlo foi transferida para a conta do cliente Hudson Rocha, que era utilizada como base das transferências efetuadas para conta de titularidade do arrolado Gabriel e para transferência entre os demais clientes.
34. Conforme confessado pelo próprio arrolado em mensagem eletrônica (peça 9) , o valor dos empréstimos consignados foi utilizado para cobrir contas de outros clientes, cujos recursos o então Gerente Gabriel desviava.
35. Diante das irregularidades constatadas, os contratos consignados foram estornados e a Caixa suportou o prejuízo de R$ 740.750,00.
36. Das irregularidades nos alongamentos efetuados nas operações de empréstimo de crédito rural.
37.	 Por meio da análise da confissão do empregado, bem como das transações realizadas na conta de Hudson Rocha (peças 25 a 28) , a Comissão identificou utilizações de recursos dos clientes pelo arrolado Gabriel que seriam destinados para pagamento de parcelas dos contratos de crédito rural 542804 de Heli Antônio dos Reis Dorneles, 502533 de Dorival Mendes, 567709 e 567700 de Edilson Veloso Ribeiro.
38.	 Posteriormente, verificou-se que os contratos foram alongados (peça 24) ; contudo, os clientes contestaram os alongamentos, uma vez que tais operações não foram solicitadas por eles.
39.	 A Comissão verificou que toda a documentação apresentada para os alongamentos foi confeccionada pelo arrolado Gabriel e as assinaturas não se assemelhavam com as originais, conforme será detalhado a seguir. 
40.	 Dos alongamentos realizados de forma irregular, somente o 542804 em nome do cliente Heli Antônio dos Reis Dorneles teve as parcelas cancelas antes do arrolado Gabriel realizar os respectivos pagamentos com recursos nas contas de outros clientes. 
41.	 Conforme contestação apresentada pelo cliente Heli, ele solicitou ao então gerente Gabriel, via mensagens pelo aplicativo Whatsapp, a liquidação de seu contrato de crédito rural 542804, em 9/10/2019 (peça 12, p. 5 a 7) . 
42.	 Nesta mesma data, o arrolado fez um débito autorizado na conta 4382.001.22151-9 no valor de R$ 642.369,35; contudo, o valor foi transferido para a conta corrente de Hudson, não sendo utilizado para a liquidação do contrato como solicitado pelo cliente, permanecendo em aberto. 
43.	 Além do fato de não proceder a liquidação do contrato no SIEMP - Sistema de Empréstimo, em 24/10/2019, o gerente Gabriel solicitou à CEMOB - CN de Manutenção de Operações Bancárias - o alongamento do contrato de crédito rural em 4 parcelas que teria seu vencimento iniciado em 29/10/2019, postergando assim a dívida não liquidada.
44.	 Conforme verificou a Comissão, o cliente não reconheceu a documentação utilizada para o alongamento. As assinaturas na Solicitação de Alongamento e no Termo Aditivo à Cédula de Crédito Rural não apresentam semelhanças com a assinatura do cliente (peça 12, p. 21 a 26) .
45.	 No dia 29/1/2020 foi solicitado pela SR Triângulo Mineiro o estorno do alongamento (peça 12, p. 29 e peça 13, p. 1) à GEFAJ - GN Fábrica de Crédito PJ e Agro., sendo que após as devidas autorizações de alçada pertinentes para apropriação do prejuízo à Caixa, chegou-se ao valor de R$ 642.369,35 decorrente do débito efetuado por Gabriel na conta no cliente, de forma irregular.
46.	 Das irregularidades nas movimentações das contas correntes e poupanças.
47. A Comissão apuradora verificou que o ex-empregado Gabriel efetuou diversas movimentações nas contas de clientes sem autorização, tanto por meio de débito em suas contas quanto via movimentação pelo IBC, segundo ele mesmo informou no e-mail direcionado aos Gerentes Geral e Administrativo (peça 9) .
48.	 Apurou-se que Gabriel utilizava as contas de Hudson Rocha (4382.001.400-0 e 4382.003.100-4) como de passagem para grande parte das transações, cujos recursos que eram desviados para sua conta na Caixa ou no Banco NU Pagamentos S/A (peças 25 a 28) . Outrossim, foi verificado que Gabriel também utilizava a conta de seu irmão Samuel Júlio, 4382.001.23235-9, para o recebimento de recursos desviados dos clientes.
49.	 Das movimentações das contas do cliente Jerry Magno de Resende, a Comissão verificou as transferências efetuadas das contas do cliente Jerry (contas 4382.001.21842-9 e 4382.013.1689-7) para os outros clientes foram efetuadas por Gabriel através do IBC, cuja assinatura e desbloqueio foram efetuados pelo empregado (peça 29, p. 5) . 
50.	 O cliente apresentou contestação em 21/1/2020, no qual discriminou as operações indevidas (peça 10, p. 8) . Dentre elas, principalmente o débito de R$ 415.164,73 em 16/9/2019 que era para pagamento do contrato de crédito rural 412816, que foi quitada em 23/12/2019 por Gabriel, com juros, no valor de R$ 425.023,12, ocasionando um prejuízo ao cliente de R$ 9.858,39. 
51.	 Em sua contestação, o cliente relatou também que R$ 287.675,31 foram transferidos entre suas contas para pagamento da parcela do contrato de crédito rural 355062, entretanto tal parcela ainda não havia sido quitada.
52.	 Em 31/1/2020 as contas foram devidamente recompostas, conforme aprovado na Resolução 25829 da SR Triângulo Mineiro (peça 33, p. 13) , sendo: a conta 4382.013.1689-7 pelo valor de R$ 756,44; a conta 4382.001.21842-9 pelo valor total de R$ 298.545,58, referente ao somatório do valor das transações desviadas, mais R$ 4,40 de tarifas e R$ 10.870,27 de juros, cujo valor foi utilizado para pagamento da parcela do contrato de crédito rural 355062 (R$ 98.545,58) que não foi debitado na data do vencimento por ausência de saldo disponível devido aos débitos fraudulentos.
53.	 A Comissão constatou que o saldo total de prejuízo devido às movimentações irregulares nas contas de Jerry alcançou o total de R$ 299.302,02 em 31/1/2020.
54.	 Das movimentações das contas do cliente Eude de Bessa, CPF XXX.737.166-XX, titular da conta poupança 4382.013.3030-0 com saldo de R$ 208.889,67, em 19/2/2019, aplicados em previdência (Prev Fic Investidor Caixa - 1109) , a Comissão constatou, por meio do extrato de previdência (peça 11) , que foi efetuado resgate no valor total de R$ 204.556,22 (deduzidos IR e taxa de carregamento) por Gabriel, que efetuou o débito autorizado, no valor do resgate, na conta poupança de Eude, e creditou a conta de Hudson. Posteriormente, o crédito era transferido para as contas de Gabriel.
55.	 O cliente apresentou contestação solicitando a recomposição do valor R$ 208.889,67 que estava aplicado em previdência, incluindo os rendimentos (peça 19, p. 1) .
56.	 Em que pese o valor debitado da conta do cliente seja R$ 204.556,22, a Comissão entendeu que o montante devido a título de contabilização de prejuízo era R$ 208.889,67 referente ao valor que foi resgatado indevidamente por Gabriel, além de ser acrescido dos rendimentos devidos. Data base 6/3/2020, dia da contestação.
57.	 Da movimentação das contas da cliente Maria Terezinha Brandão Silva, CPF 144.210.891- 68, titular das contas 4382.001.23076-3 e 4382.013.4624-9, no dia 7/2/2020 a cliente apresentou contestação de dois lançamentos em sua conta, sendo um débito de R$ 109.000,00, na conta 4382.001.23076-3, no dia 16/01/2019, e outro de R$ 64.000,00, na conta 4382.013.4624-9, no dia 20/03/2019 (peça 33, p. 11) , sendo os créditos distribuídos nas contas de Luiz Fernando e Hudson. 
58.	 Na contestação, a cliente informou que os valores deveriam estar aplicados em Previdência (R$ 109.000,00) e Poupança (R$ 64.000,00) . 
59.	 Em 21/02/2020 foi efetuado o ressarcimento à cliente no valor de R$ 181.863,13 devidamente corrigido (peça 33, p. 21) .
60.	 Quanto ao cliente Adriano Lopes Pimentel, CPF XXX.947.976-XX, titular da conta 4382.001.6000-0, no dia 28/12/2020, apresentou contestação do débito em sua conta corrente no valor de R$150.000,00 (peça 13, p. 30) , em contrapartida de um depósito na conta 4382.001.100-4, de Hudson, em operação efetuada pelo ex-empregado Gabriel. 
61.	 Em 3/2/2020 foi feito o ressarcimento da conta do cliente no valor total de R$ 150.000,00 (peça 33, p. 17 e 18) , restando, portanto, o valor do prejuízo à Caixa no valor de R$ 150.000,00.
62.	 Em relação à cliente Elza Helena Marques, CPF XXX.984.956-XX, titular da conta poupança 4382.013.2523-3, a Comissão verificou que no dia 27/5/2019 o arrolado Gabriel resgatou o valor de R$ 150.000,00 do plano de previdência - Prev Fic Investidor CAIXA - 1109 da cliente (peça 14, p. 8) para a conta poupança informada. 
63.	 O valor líquido do resgate foi de R$ 147.655,03, sendo após debitado da conta da cliente e creditado na conta de Osvaldo Lopes da Silva.
64.	 A Comissão verificou que no dia 4/2/2020, a cliente Elza apresentou contestação do débito autorizado em sua conta (peça 14, p. 8) e em 4/3/2020 foi feita a recomposição da conta 4382.013.2523-3 no valor de R$ 164.125,20, já com a correção dos rendimentos do plano de previdência (peça 33, p. 23 e 24) . 
65.	 Assim, o valor atualizado após a contestação e contabilizado como prejuízo da Caixa foi de R$164.125,20, em 04/03/2020.
66.	 Quanto ao cliente PJ, Mega Empreendimentos, CNPJ 23.521.118/0001-60, titular da conta corrente 4382.003.401-8, a Comissão constatou que foram feitos 4 débitos autorizados por Gabriel no valor de R$ 844.000,00 na conta da empresa e creditados na conta de Hudson. Foi feito posteriormente um crédito no valor de R$ 150.000,00 de origem da conta de Hudson. 
67.	 Durante a instrução do PDC, o cliente efetuou a contestação das movimentações acima e apresentou ao Gerente Geral da Ag. Rio Paranaíba mensagens eletrônicas trocadas com o ex-empregado Gabriel, nas quais este enviava ao cliente extratos que supostamente seriam de sua conta e sua aplicação; contudo, conforme constatou a Comissão, tais extratos foram forjados pelo arrolado, uma vez que seus dados eram inverídicos (peça 19, p. 11 a 21) .
68.	 Assim, o valor total do prejuízo causado à Caixa devido à movimentação irregular de Gabriel foi de R$ 694.000,00.
69.	 Quanto ao cliente Osvaldo Lopes da Silva, CPF XXX.533.336-XX, titular da conta 4382.001.22001-6, a Comissão verificou que ele apresentou contestação em 30/1/2020 relativa às transações irregulares em sua conta (peça 14, p. 24) .
70.	 Outrossim, constatou que o recurso do cliente estava aplicado em LCI e o arrolado Gabriel solicitou resgate fraudulento, transferindo os recursos para sua conta no Banco NU Pagamentos S/A (peça 14, p. 28 e 29; peça 15, p. 1 a 6) .
71.	 O cliente contestou também o valor da retirada efetuada no dia 31/5/2019. Segundo ele, solicitou a retirada no valor de R$ 50.000,00 ao Gerente Gabriel, contudo, o valor que foi efetivamente resgatado foi R$ 53.896,00, não reconhecido pelo cliente. 
72.	 No dia 19/2/2020 foi efetuado o ressarcimento da conta 4382.001.22001-6 no valor total de R$ 51.148,69, já incluídos os rendimentos devidos de LCI, que foram resgatados irregularmente por Gabriel. 
73.	 Assim sendo, o valor atualizado e contabilizado como prejuízo foi o de R$ 51.148,69.
74.	 Em relação a cliente Maria Angélica da Silva Rocha, CPF XXX.077.306-XX, titular da conta 4382.013.5554-0, verificou a Comissão que no dia 30/1/2020 a cliente apresentou contestação de um débito em sua conta de poupança, no dia 11/6/2019, no valor de R$ 200.000,00 (peça 15, p. 11) . A cliente teria solicitado uma aplicação em previdência ao ex-empregado Gabriel e o recurso foi desviado fraudulentamente para a conta 4382.003.100-0, de Hudson. 
75.	 No dia 21/2/2020 foi efetuado o ressarcimento ao cliente referente ao valor do débito contestado, somado aos rendimentos da aplicação em previdência, no total de R$ 213.801,63 (peça 33, p. 19 e 20) . 
76.	 Assim, o valor atualizado e contabilizado como prejuízo foi de R$ 213.801,63.
77.	 Quanto à cliente Sandra Marie Anzai, CPF: XXX.425.638-XX, titular das contas 4382.001.20383-9 e 4382.013.065-6, a Comissão identificou que ela apresentou contestação em 14/01/2020 dos lançamentos realizados irregularmente em suas contas.
78.	 Outrossim, constatou a Comissão que os valores de R$ 300.000,00 e R$ 20.000,00 que estavam aplicados em Letra de Crédito Imobiliário (LCI) foram resgatados irregularmente pelo empregado Gabriel e posteriormente transferidos para conta de Hudson (peça 19, p. 7 a 9) .
79.	 No dia 21/02/2020 foi efetuado o ressarcimento à cliente referente ao valor do débito contestado mais os rendimentos devidos à aplicação, no total de R$ 332.117.19.
80.	 Em relação ao cliente Jean Carlo Resende, CPF XXX.599.676-XX, titular da conta 4382.013.2611-6, a Comissão verificou que foi utilizada para crédito dos empréstimos consignados em nome de Bruno e Osvaldo, além de um consignado fraudado em seu nome no valor de R$160.000,00. 
81.	 O cliente efetuou contestação referente à contratação do crédito consignado 4382.110.2002- 06, feito em seu nome, bem como as demais transações (peça 19, p. 23) . A conta de Jean foi movimentada via IBC, cuja senha inicial e desbloqueio foram efetuados por Gabriel (peça 19, p. 1) . 
82.	 Verificou-se que o ex-empregado Gabriel utilizou a conta de Jean para passagem/crédito dos consignados e após toda a movimentação na conta do cliente, o saldo ficou positivo de R$ 4,44, sendo que os valores movimentados na conta não foram contestados pelo cliente. 
83.	 Assim, a Comissão concluiu que não houve prejuízo a ser contabilizado para o cliente.
84.	 Quanto à cliente Maria Dulce Araújo Barreira, CPF XXX.541.656-XX, titular da conta corrente 4382.001.23273-1 e do contrato de crédito rural 553765, verificou a Comissão que, apesar de ter a conta debitada em 2/1/2020 no valor de R$ 817.699,75, o contrato 553765 não teve a parcela vencida em 30/12/2019 quitada. 
85.	 Outrossim, no dia 2/1/2020 foi verificado que houve uma simulação de transação de crédito de R$ 804.863,50 na conta corrente da cliente, efetuada por Gabriel, conforme demostrado no relatório RROP (relatório de registro das operações) na conta corrente. Posteriormente foi feito um débito de R$ 817.699,75, cuja diferença de R$ 12.836,25 foi depositada na conta de Hudson. 
86.	 Verificou-se que a cliente efetuou o pagamento da parcela do crédito rural em 30/1/2020, contudo, devido ao fato de o encargo anterior estar em aberto, o pagamento foi estornado e o contrato encontra-se atualmente com duas parcelas em atraso. 
87.	 No dia 14/5/2020, foi efetuado o ressarcimento à cliente no valor atualizado de R$ 810.936,25.
88.	 Quanto ao cliente Hudson Rocha, CPF XXX.112.336-XX, titular das contas correntes 4382.001.100-0 e 4382.003.100-4, vinculada ao CNPJ 06.063.129/0001-25, a Comissão constatou, e o arrolado Gabriel informou em sua confissão, que as referidas contas foram utilizadas com a finalidade de desvio de recursos em diversas transações fraudulentas. 
89.	 A Comissão verificou que o cliente apresentou contestação em 27/2/2020 informando que deveria ter um saldo de R$ 76.000,00 na conta 4382.001.100-4 e a conta PJ 4382.003.100-0 não deveria estar utilizando o limite. Declarou, ainda, na contestação, que havia várias transações que não são de sua autoria, envolvendo transferência de TED (peça 19, p. 25) .
90.	 Verificou-se que os valores referentes à utilização do cheque especial das contas 4382.001.100-4 e 4382.003.100-0, na data da contestação, em 27/2/2020, eram de R$ 87.900,84 e R$ 106.892,46, respectivamente, perfazendo o total de contestação pelo cliente de R$ 270.793,30. 
91.	 Conforme tabela constante no Relatório Conclusivo da Comissão Apuradora (peça 35) , item 5.1.6.6.16.7, analisando as transferências, débitos e créditos realizados, a Comissão apurou em um primeiro momento que o valor para devolução ao cliente era o de R$ 270.530,43; contudo, verificou-se que a conta 4382.001.100-4 possuía habilitado CROT de R$ 85.000,00 e, em 17/3/2020, estava em excesso sobre limite de R$ 10.960,19, perfazendo o total de R$ 95.960,19 (peça 19, p. 25) .
92.	 Já a conta 4382.003.100-0 possuía habilitado CROT de R$ 100.000,00 e, em 17/3/2020, estava em excesso sobre limite de R$ 18.647,36, perfazendo o total de R$ 118.647,36.
93.	 Dessa forma, concluiu que o valor original do prejuízo para o cliente Hudson, posicionado em 17/3/2020, seria o valor de R$ 214.607,55 referente aos CROTs, além dos R$ 76.000,00 contestados pelo cliente, perfazendo o total de R$ 290.607,55, tendo sido o valor ressarcido ao cliente no dia 14/5/2020 pelo valor atualizado de R$ 316.945,83.
94.	 Quanto ao cliente Daniel Santos da Silva, no dia 26/05/2020 apresentou contestação de saque no valor de R$ 65.000,00, informando que não havia efetuado a contratação dos consignados 27.4382.110.0002043-84 e 27.4382.110.0002044- 65.
95.	 A partir da análise detida das transações contestadas pelo cliente, a Comissão Apuradora, por meio do seu Relatório Complementar (peça 37) constatou que era possível concluir que o arrolado Gabriel usou do mesmo modus operandi na concessão de crédito irregular em nome do cliente Daniel Santos, no valor de R$ 65.000,00.
96.	 Segundo o tomador de contas (peça 62) , após finalizar os trabalhos investigativos, a Comissão concluiu que o ex-empregado Gabriel Júlio Neto foi o único responsável pelo prejuízo original à Caixa no total de R$ 4.895.523,56, resultado da soma apurada pela Comissão em seu Relatório Conclusivo com o valor verificado em seu Relatório Complementar (peça 37) , tendo agido de forma consciente e em desacordo com leis, regulamentos, normas e atos internos, constatando-se o dolo de suas condutas por meio das informações presentes nos sistemas corporativos da Caixa, pelas várias contestações apresentadas pelos clientes e por sua própria confissão (peça 9) , conforme item 6 do Relatório Conclusivo da Comissão Apuradora e Relatório Complementar (peça 62, p. 12) .
97.	 A realização de movimentações financeiras irregulares de recursos da Caixa Econômica Federal resultou em dano aos cofres da Caixa Econômica Federal devendo ser mantida a responsabilidade do ex-empregado Gabriel Júlio Neto da Caixa Econômica Federal.
98.	 Em se tratando de processo em que a parte interessada não se manifestou acerca das irregularidades imputadas, não há elementos para que se possa efetivamente aferir e reconhecer a ocorrência de boa-fé na conduta do responsável, podendo este Tribunal, desde logo, proferir o julgamento de mérito pela irregularidade das contas, conforme os termos dos §§ 2º e 6º do art. 202 do Regimento Interno do TCU. (Acórdão 2064/2011-TCU-Primeira Câmara (Relator Ubiratan Aguiar) , 6.182/2011-TCU-1ª Câmara (Relator Weber de Oliveira) , 4.072/2010-TCU-1ª Câmara (Relator Valmir Campelo) , 1.189/2009-TCU-1ª Câmara (Relator Marcos Bemquerer) , 731/2008-TCU-Plenário (Relator Aroldo Cedraz) .
99.	 Dessa forma, o responsável Gabriel Júlio Neto deve ser considerado revel, nos termos do art. 12, § 3º, da Lei 8.443/1992, devendo as contas serem julgadas irregulares, condenando-o ao débito apurado e aplicando-lhe a multa prevista no art. 57 da Lei 8.443/1992.
100. Prescrição da Pretensão Punitiva
100.1. Vale ressaltar que a pretensão punitiva do TCU, conforme Acórdão 1441/2016-TCU-Plenário, Relator Benjamin Zymler, que uniformizou a jurisprudência acerca dessa questão, subordina-se ao prazo geral de prescrição indicado no art. 205 do Código Civil, que é de dez anos, contado da data de ocorrência da irregularidade sancionada, nos termos do art. 189 do Código Civil, sendo este prazo interrompido pelo ato que ordenar a citação, a audiência ou a oitiva do responsável.
101. No caso em exame, não ocorreu a prescrição, uma vez que a irregularidade sancionada ocorreu em 15/7/2020, e o ato de ordenação da citação ocorreu em 20/6/2022.
CONCLUSÃO
102. Em face da análise promovida na seção 'Exame Técnico', verifica-se que o responsável Gabriel Júlio Neto não logrou comprovar a boa e regular aplicação dos recursos, instado a se manifestar, optou pelo silêncio, configurando a revelia, nos termos do § 3º, do art. 12, da Lei 8.443/1992. Ademais, inexistem nos autos elementos que demonstrem a boa-fé do responsável ou a ocorrência de outras excludentes de culpabilidade.
103. Verifica-se também que não houve a prescrição da pretensão punitiva, conforme análise já realizada.
104. Tendo em vista que não constam dos autos elementos que permitam reconhecer a boa-fé do responsável, sugere-se que as suas contas sejam julgadas irregulares, nos termos do art. 202, § 6º, do Regimento Interno do TCU, com a imputação do débito atualizado monetariamente e acrescido de juros de mora, nos termos do art. 202, § 1º do Regimento Interno do TCU, descontado o valor eventualmente recolhido, com a aplicação da multa prevista no art. 57 da Lei 8.443/1992.
105. Por fim, como não houve elementos que pudessem modificar o entendimento acerca das irregularidades em apuração, mantém-se a matriz de responsabilização presente na peça 73.
PROPOSTA DE ENCAMINHAMENTO
106. Diante do exposto, submetemos os autos à consideração superior, propondo ao Tribunal:
a) considerar revel o responsável Gabriel Júlio Neto, para todos os efeitos, dando-se prosseguimento ao processo, com fulcro no art. 12, § 3º, da Lei 8.443/1992; 
b) julgar irregulares, nos termos dos arts. 1º, inciso I, 16, inciso III, alíneas b e c, da Lei 8.443/1992, c/c os arts. 19 e 23, inciso III, da mesma Lei, as contas do responsável Gabriel Júlio Neto, condenando-o ao pagamento das importâncias a seguir especificadas, atualizadas monetariamente e acrescidas dos juros de mora, calculadas a partir das datas discriminadas até a data da efetiva quitação do débito, fixando-lhe o prazo de quinze dias, para que comprove, perante o Tribunal, o recolhimento das referidas quantias aos cofres da Caixa Econômica Federal, nos termos do art. 23, inciso III, alínea 'a', da citada lei, c/c o art. 214, inciso III, alínea 'a', do Regimento Interno do TCU.  
Débitos relacionados ao responsável Gabriel Júlio Neto (CPF: XXX.633.606-XX) :
	Data de ocorrência
	Valor histórico (R$) 

	31/1/2020
	299.302,02

	3/2/2020
	150.000,00

	19/2/2020
	51.148,69

	21/2/2020
	213.801,63

	21/2/2020
	181.863,13

	21/2/2020
	713.375,85

	21/2/2020
	642.369,35

	21/2/2020
	213.888,42

	21/2/2020
	332.117,19

	4/3/2020
	164.125,20

	5/3/2020
	218.250,00

	5/3/2020
	208.000,00

	13/5/2020
	160.000,00

	14/5/2020
	93.000,00

	14/5/2020
	61.500,00

	14/5/2020
	316.945,83

	14/5/2020
	810.836,25

	15/7/2020
	52.000,00

	15/7/2020
	13.000,00

Valor atualizado do débito (com juros) em 12/10/2022: R$ 5.662.844,86.
c) aplicar ao responsável Gabriel Júlio Neto, a multa prevista no art. 57 da Lei 8.443/1992 c/c o art. 267 do Regimento Interno do TCU, fixando-lhe o prazo de quinze dias, a contar da notificação, para que comprove, perante o Tribunal (art. 214, III, alínea 'a', do Regimento Interno do TCU) , o recolhimento da dívida aos cofres do Tesouro Nacional, atualizada monetariamente desde a data do acórdão que vier a ser proferido por este Tribunal até a data do efetivo recolhimento, se paga após o vencimento, na forma da legislação em vigor;
d) autorizar, desde logo, a cobrança judicial das dívidas, caso não atendida a notificação, na forma do disposto no art. 28, inciso II, da Lei 8.443/1992;
e) autorizar também, desde logo, se requerido, com fundamento no art. 26, da Lei 8.443, de 1992, c/c o art. 217, § 1º do Regimento Interno do TCU, o parcelamento da (s) dívida (s) em até 36 parcelas, incidindo, sobre cada parcela, corrigida monetariamente, os correspondentes acréscimos legais, fixando-lhe o prazo de quinze dias, a contar do recebimento da notificação, para comprovar, perante o Tribunal, o recolhimento da primeira parcela, e de trinta dias, a contar da parcela anterior, para comprovar os recolhimentos das demais parcelas, devendo incidir, sobre cada valor mensal, atualizado monetariamente, os juros de mora devidos, no caso do débito, na forma prevista na legislação em vigor, alertando o responsável de que a falta de comprovação do recolhimento de qualquer parcela importará o vencimento antecipado do saldo devedor, nos termos do § 2º do art. 217 do Regimento Interno deste Tribunal; 
f) enviar cópia do Acórdão a ser prolatado à Procuradoria da República no Estado de Minas Gerais/MG, nos termos do § 3º do art. 16 da Lei 8.443/1992, c/c o § 7º do art. 209 do Regimento Interno do TCU, para adoção das medidas cabíveis; 
g) enviar cópia do Acórdão que vier a ser proferido à Caixa Econômica Federal e ao responsável, para ciência;
h) informar à Procuradoria da República no Estado de Minas Gerais/MG, à Caixa Econômica Federal e ao responsável que a presente deliberação, acompanhada do Relatório e do Voto que a fundamenta, está disponível para a consulta no endereço www.tcu.gov.br/acordaos, além de esclarecer que, caso requerido, o TCU poderá fornecer sem custos as correspondentes cópias, de forma impressa; e
i) informar à Procuradoria da República no Estado de Minas Gerais/MG que, nos termos do parágrafo único do art. 62 da Resolução TCU 259/2014, os procuradores e membros do Ministério Público credenciados nesta Corte podem acessar os presentes autos de forma eletrônica e automática, ressalvados apenas os casos de eventuais peças classificadas como sigilosas, as quais requerem solicitação formal".
2.	Na sequência, reproduzo o parecer do Ministério Público junto ao TCU (peça 84) , na pessoa do Procurador Roberto Medeiros de Lima, que manifesta concordância com o encaminhamento proposto pela unidade instrutiva, sem prejuízo de tecer as seguintes considerações a respeito da prescrição das pretensões punitiva e de ressarcimento, à luz do disposto na Resolução - TCU 344, de 11 de outubro de 2022:
"...
2.	A princípio, cumpre registrar nosso posicionamento quanto à consideração de mais de uma causa interruptiva de mesma natureza (§ 1º do artigo 5º do referido normativo) , o que não consideramos proporcional, pois possibilita, no limite, infindáveis extensões do prazo prescricional, algo incompatível com o princípio da razoabilidade.
3.	Não obstante, a presente análise da prescrição segue integralmente os ditames da Resolução TCU 344/2022, em observância ao que restou decidido pela Corte de Contas, a teor do voto condutor do Acórdão 2285/2022-TCU-Plenário (relator Ministro Antonio Anastasia) .
4.	De acordo com o previsto no artigo 4º, inciso III, da Resolução TCU 344/2022, o termo inicial do prazo prescricional se deu em 19/11/2019, data do recebimento da denúncia pela Caixa Econômica Federal (peça 4, p. 6) .
5.	Devem ser considerados como causas interruptivas da prescrição, conforme art. 5º da Resolução TCU 344/2022: 
I - pela notificação, oitiva, citação ou audiência do responsável, inclusive por edital: Termo de Arrolamento e Abertura de Prazo para Defesa, recebido em 4/8/2020 (peça 40) ; Notificação de decisão e abertura de prazo para recurso, recebido em 4/9/2020, (peça 50) ; Notificação de cobrança, recebida em 30/9/2020 (peça 53) ; Ofício 32701/2022-Secomp-4, recebido em 22/8/2022, (peças 78-79) .
II - por qualquer ato inequívoco de apuração do fato: Portaria n. 360, de 4/3/2020, (peça 6) ; CI 01/2020, de 13/3/2020, (peça 7) ; e-mail de 5/2/2020, (peça 9) ; Relatório Conclusivo, de 20/3/2020, (peça 35) ; NJ NAE 2527744/20, de 2/4/2020, (peça 36) ; Relatório Conclusivo Complementar, de 29/7/2020  (peça 37) ; NJ NAE 2708720/20, de 31/7/2020, (peça 39) ; Resolução n. 51/2020 - CDR/BH, de 9/1/2020, (peça 48) ; Rescisão do contrato de trabalho por justa causa, de 27/8/2020, (peça 49) ; Portaria n. 0008/2020, de 14/7/2020, (peça 51) ; Solicitação para a instauração de TCE, em  22/2/2021, (peça 59, p. 2) ; Relatório de TCE Nº 1/2021, assinado em 4/8/2021,  (peça 21) ; Parecer da Auditoria Interna, assinado em 10/8/2021  (peça 64) ; Relatório de Auditoria E-TCE N° 1629/2021, de 9/9/2021  (peça 66) ; Certificado de Auditoria E-TCE N° 1629/2021, de 17/9/2021  (peça 67) ; Parecer do Dirigente de Controle Interno E-TCE N° 1629/2021, de 20/9/2021, (peça 68) , Instrução e Pronunciamentos da SecexTCE, de 20/6/2022, (peças 74-76) ; Instrução e Pronunciamentos da SecexTCE, de 13/10/2022, (peças 81-83) . 
6.	Considerando que não transcorreu prazo superior a cinco anos entre as datas dessas interrupções, nos termos do art. 2º da Resolução TCU 344/2022, não se operou a prescrição quinquenal das pretensões punitiva e de ressarcimento do TCU. Além disso, não se verificou a ocorrência da prescrição intercorrente, conforme prescreve o art. 8º da mencionada resolução.
7.	7.	Portanto, como não ocorreu a prescrição das pretensões punitiva e de ressarcimento do TCU, com fulcro na Resolução TCU 344/ 2022, o representante do Ministério Público junto ao Tribunal de Contas da União manifesta-se em consonância com o encaminhamento oferecido pela unidade técnica (peças 81-83) ".
3.	É o relatório.

não há

Procurador Rodrigo Medeiros de Lima.

TOMADA DE CONTAS ESPECIAL. IRREGULARIDADES EM CONCESSÕES DE CRÉDITO CONSIGNADO, ALONGAMENTO DE EMPRÉSTIMOS RURAIS E TRANSAÇÕES EM CONTAS CORRENTES E POUPANÇA SEM AUTORIZAÇÃO DOS CLIENTES. CITAÇÃO. REVELIA. CONTAS IRREGULARES. DÉBITO. MULTA. INABILITAÇÃO PARA O EXERCÍCIO DE CARGO EM COMISSÃO OU FUNÇÃO DE CONFIANÇA NO ÂMBITO DA ADMINISTRAÇÃO PÚBLICA FEDERAL. CIÊNCIA.

TOMADA DE CONTAS ESPECIAL (TCE)

Unidade de Auditoria Especializada em Tomada de Contas Especial (AudTCE).

Trata-se de tomada de contas especial instaurada pela Caixa Econômica Federal, em desfavor de Gabriel Júlio Neto, em razão de danos ao erário, no montante de R$ 4.895.523,56, na agência Rio Paranaíba/MG (4382) da Caixa, consistente em concessões irregulares de crédito consignado, alongamento de empréstimos rurais e transações em contas corrente e poupança sem autorização dos clientes. 
2.	Adoto como minhas razões de decidir a manifestação especializada da SecexTCE, endossada pelo Ministério Público junto o TCU, sem prejuízo de tecer algumas considerações.
3.	A partir de apuração de concessão irregular de crédito consignado (peça 4) , foram analisadas outras operações efetuadas pelo então empregado da Caixa Gabriel Júlio Neto, identificando-se diversas irregularidades.
4.	No transcorrer da apuração, o responsável confessou que utilizava os recursos desviados dos clientes da Caixa para operações de day trade no mercado financeiro (peça 9) .
5.	Diante da revelia do Sr. Gabriel Júlio Neto e tendo em vista a inexistência de elementos que possam efetivamente aferir e reconhecer a ocorrência de boa-fé na conduta da responsável, cabe o julgamento pela irregularidade das contas. 
6.	A propósito da prescrição, ocorreram diversos atos inequívocos para apuração das irregularidades e notificações no âmbito da Caixa; relatório, certificado e parecer produzidos pelo Controle Interno; além de instruções e pronunciamentos confeccionados pela unidade técnica e do parecer do MP/TCU, que configuram a interrupção da prescrição no período entre 19/11/2019, data do recebimento da denúncia pela Caixa Econômica Federal (peça 4, p. 6) , e 6/12/2022, data do parecer do MP/TCU. Dessa forma, nos termos do art. 2º da Resolução TCU 344/2022, não há que se falar em prescrição de nenhuma parcela de débito. Além disso, também não se verificou a ocorrência da prescrição intercorrente, conforme prescreve o art. 8º da mencionada resolução.
7.	Portanto, alinho-me ao encaminhamento oferecido pela unidade técnica, endossado pelo MP/TCU, no sentido de julgar irregulares as contas do responsável, nos termos dos arts. 1º, inciso I, 16, inciso III, alíneas "b" e "c", da Lei 8.443/1992, c/c os arts. 19 e 23, inciso III, da mesma Lei, condenando-o ao pagamento do débito, conforme discriminado no Relatório, e aplicando-lhe a multa prevista no art. 57 da Lei 8.443/1992. 
8.	Adicionalmente, tendo em vista as circunstâncias e a comprovação de vários danos ao erário, reputo grave a infração cometida.
9.	Por consequência, julgo adequada a aplicação da sanção de inabilitação para o exercício de cargo em comissão ou função de confiança no âmbito da Administração Pública Federal, nos termos do art. 60 da Lei 8.443/1992, e em consonância com a jurisprudência do Tribunal (Acórdãos 2062/2022, Relator Ministro Substituto Augusto Sherman; 542/2022, Relator Ministro Substituto Weder de Oliveira; 2.138/2021, Relator Ministro Jorge Oliveira; 223/2020, Relator Ministro Vital do Rêgo; 3.070/2019, Relator Ministro Bruno Dantas; e 2.307/2015, Relator Ministro Benjamim Zymler, todos do Plenário) .
10.	Face ao exposto, voto no sentido de que o Tribunal adote o acórdão que ora submeto à apreciação deste Colegiado.
	TCU, Sala das Sessões, em 15 de fevereiro de 2023.
ANTONIO ANASTASIA 
Relator